【裁判字號】    98,上訴,967
【裁判日期】    980803
【裁判案由】    偽證
【裁判全文】
臺灣高等法院刑事判決                98年度上訴字第967 號
上  訴  人  臺灣板橋地方法院檢察署檢察官
被      告  甲○○（原名李國惠）
選任辯護人  吳慶隆律師
上列上訴人即檢察官因被告偽證案件，不服臺灣板橋地方法院97
年度訴字第2971號，中華民國97年12月19日第一審判決（起訴案
號：臺灣板橋地方法院檢察署97年度偵字第1931號），提起上訴
，本院判決如下：
    主  文
上訴駁回。
    理  由
一、按被告以外之人於審判外之陳述，雖不符刑事訴訟法第159
    條之1 至之4 等4 條之規定，而經當事人於審判程序同意作
    為證據，法院審酌該言詞陳述或書面陳述作成時之情況，認
    為適當者，亦得為證據；又當事人、代理人或辯護人於法院
    調查證據時，知有刑事訴訟法第159 條第1 項不得為證據之
    情形，而未於言詞辯論終結前聲明異議者，視為有前項之同
    意，同法第159 條之5 定有明文。立法意旨在於傳聞證據未
    經當事人之反對詰問予以核實，原則上先予排除。惟若當事
    人已放棄反對詰問權，於審判程序中表明同意該等傳聞證據
    可作為證據；或於言詞辯論終結前未聲明異議，基於尊重當
    事人對傳聞證據之處分權，及證據資料愈豐富，愈有助於真
    實發見之理念，且強化言詞辯論主義，使訴訟程序得以順暢
    進行，上開傳聞證據亦均具有證據能力。查本件下列所引用
    之被告以外之人於審判外之陳述，因檢察官、被告均於本院
    審理時表示無意見，且迄至言詞辯論終結前未再聲明異議，
    而本院審酌上開證據資料製作時之情況，無不當取供及證明
    力明顯過低之瑕疵，且經本院於審判期日依法進行證據之調
    查、辯論，被告於訴訟上之程序權已受保障，故揆諸前開規
    定，本院認該等證據資料均有證據能力。
二、公訴意旨略以：被告甲○○（原名李國惠）與告訴人乙○○
    原為夫妻，被告與告訴人於離婚（經查離婚時間為民國92年
    7 月間）後彼此交惡，明知告訴人並無代泓生企業有限公司
    （下稱泓生公司）匯款給付廠商丙○○關於「基隆河截彎取
    直便橋工程」共新台幣（下同）57萬6 千元之工程款，竟於
    告訴人向丙○○請求清償借款及返還不當得利等民事訴訟案
    件中，基於偽證之犯意，先於民國94年3 月21日本院審理94
    年度上易字第176 號清償借款事件（以下簡稱清償借款民事
    事件）之準備程序中，就該案件有重要關係之事項，供前具
    結而虛偽證稱：「當時我們作基隆河截彎取直便橋工程，上
    訴人我前妻（即指本件告訴人乙○○）當時是在公司任會計
    ，那時被上訴人（即指丙○○）有跟我作工程，他向我請求
    工程款，我前妻就把錢匯給他，那筆工程款約是60萬元，本
    來要開支票，後來被上訴人說要現金所以扣掉利息剩下57萬
    6 千元」等語，復於95年5 月15日臺灣板橋地方法院審理95
    年度訴字第383 號返還不當得利事件（以下簡稱返還不當得
    利民事事件）之言詞辯論程序中，就案情有重要關係之事項
    ，供前具結而虛偽證稱：「原告乙○○拿了公司三百多萬元
    工程款，原告乙○○付了新台幣57萬6 千元是代付的性質，
    新台幣57萬6 千元也是當時就還給原告乙○○，我有開票2
    個月，但是被告（即指丙○○）要現金，沒有辦法，我即付
    現金所以扣利息，原告剛好有錢，所以利用這個機會來賺利
    息，利息是2 萬4 千元，月息是二分」等語，使告訴人上開
    返還不當得利之民事訴訟遭法院駁回，嗣經告訴人乙○○提
    出上訴後，經本院95年度上易字第675 號判決將原一審民事
    判決廢棄。因認被告所為，涉犯刑法第168 條偽證罪嫌云云
    。
三、按犯罪事實應依證據認定之，無證據不得認定犯罪事實；不
    能證明被告犯罪者，應諭知無罪之判決，刑事訴訟法第154
    條第2項、第301條第1項分別定有明文。次按認定不利於被
    告之事實，須依積極證據，苟積極證據不足為不利於被告事
    實之認定時，即應為有利於被告之認定，更不必有何有利之
    證據（最高法院30年度上字第816 號判例意旨參照）；事實
    之認定，應憑證據，如未能發現相當證據，或證據不足以證
    明，自不能以推測或擬制之方法，以為裁判基礎（最高法院
    40年台上字第86號判例參照）。再按認定犯罪事實所憑之證
    據，雖不以直接證據為限，間接證據亦包括在內；然而無論
    直接或間接證據，其為訴訟上之證明，須於通常一般之人均
    不致有所懷疑，而得確信其為真實之程度者，始得據為有罪
    之認定，倘其證明尚未達到此一程度，而有合理懷疑存在，
    無從使事實審法院得有罪之確信時，即應諭知被告無罪之判
    決（最高法院76年度台上字第4986號判例意旨參照）。另按
    刑法第168條之偽證罪，以於案情有重要關係之事項，故意
    為虛偽之陳述為構成要件，如對於案情有重要之關係之事項
    所述不實，而非出於故意者，仍難以偽證罪論（最高法院30
    年上字第2032號判例參照）。又此之所謂「故意」，係指證
    人對於所知實情，故作虛偽之陳述而言，不包括證人根據自
    己之意見所作之判斷在內；質言之，必須行為人主觀上明知
    反於其所見所聞之事項，故意為不實之陳述，如行為人就其
    聽聞而為證述，或因誤會或記憶不清而有所錯誤，因欠缺犯
    罪故意，均與故為虛偽陳述之犯罪構成要件有間，則不能以
    本罪相繩（最高法院87年度台上字第3213號、92年度台上字
    第4895號判決意旨參照）。
四、本件檢察官認被告涉有偽證罪嫌，無非係以被告於偵查中之
    供述、告訴人乙○○於偵查中之指訴、證人丙○○於偵查中
    及以被告身分於本院清償借款民事事件審理中之供述，暨前
    揭二件民事卷宗影本為其論據。
五、訊據被告甲○○雖不否認曾先後在告訴人與證人丙○○間前
    載清償借款民事案件、返還不當得利民事案件中為起訴書所
    述之證述內容，然堅決否認有何偽證之犯行，辯稱：當時伊
    會說丙○○有承包伊的基隆河截彎取直工程，是因為時間太
    久不記得之故，且泓生企業社與泓生企業公司不同，而基隆
    河截彎取直工程是82年由泓生企業社所承包，至於泓生企業
    公司才是在84年成立，且84年間伊所有公司之工程大部分都
    有發包給丙○○，才會認為系爭匯款是工程款等語；被告之
    選任辯護人則為其辯護略以：被告於上開二件民事事件中所
    為之證述，均係依其所知之記憶予以作答，且於作證當時距
    離事發時間已隔10餘年，被告在無任何單據可資查證之情況
    下，對於告訴人於84年9月間所為之系爭匯款推測應為工程
    款而為證述，並無故意偽證之意圖，依最高法院之見解，被
    告之行為並不該當偽證罪行；況且，被告所為證述或與事證
    有所出入，然此證述亦非系爭清償借款、返還不當得利等民
    事事件中對案情有重要關係之事項，且足以影響裁判之結果
    ，亦與偽證罪之要件不符等語。
六、經查：
（一）告訴人於93年間對案外人丙○○提起清償借款民事訴訟，
      訴請丙○○返還借款57萬6千元，經臺灣板橋地方法院93
      年度訴字第1537號及本院94年度上易字第176號判決告訴
      人敗訴確定，嗣告訴人於95年3月3日再對丙○○提起返還
      不當得利民事訴訟，訴請丙○○返還57萬6千元，經臺灣
      板橋地方法院以95年度訴字第383號判決告訴人敗訴，嗣
      告訴人提起上訴，本院則以95年度上易字第675號將原審
      判決廢棄，並命丙○○應給付告訴人57萬6千元及自90年3
      月1日起至清償日止，按年息百分之五計算之利息等情，
      有上揭二件民事事件卷宗影本可資參照。又被告在前揭清
      償借款民事事件之上訴審準備程序中，曾以證人身分於94
      年3月21日在本院供前具結證稱：「當時我們作基隆河截
      彎取直便橋工程，上訴人我前妻（即指告訴人乙○○）當
      時是在公司任會計，那時被上訴人（即指丙○○）有跟我
      作工程，他向我請求工程款，我前妻就把錢匯給他，那筆
      工程款約是60萬元，本來要開支票，後來被上訴人說要現
      金，所以扣掉利息剩下57萬6千元」等語；另其在前揭返
      還不當得利民事事件，亦曾於95年5月15日在臺灣板橋地
      方法院供前具結證稱：「原告乙○○拿了公司三百多萬元
      工程款，原告乙○○付了新台幣57萬6千元是代付的性質
      ，新台幣57萬6千元也是當時就還給原告乙○○，我有開
      票2個月，但是被告（即指丙○○）要現金，沒有辦法，
      我即付現金所以扣利息，原告剛好有錢，所以利用這個機
      會來賺利息，利息是2萬4千元，月息是二分」等語，為被
      告所不否認，且有上開2份筆錄影本在卷可稽（見本院94
      年度上易字第176號卷影本第25頁；臺灣板橋地方法院95
      年度訴字第383號卷影本第46頁）。查告訴人乙○○於前
      揭清償借款民事事件第一審審理中，因無法舉證證明其與
      丙○○間有借款意思之合致，經臺灣板橋地方法院判決敗
      訴後，於上訴本院時聲請傳訊被告甲○○，雖其於調查證
      據聲請狀之待證事實欄載明欲證明系爭匯款並非清償工程
      款，並未直接表示欲證明其與丙○○間有借款意思之合致
      ，然被告甲○○之上開證述內容，既有提及該筆匯款之性
      質究屬工程款抑或借款，佐以告訴人乙○○業已提出之匯
      款單據，對於法院判斷告訴人乙○○與丙○○間是否有消
      費借貸關係存在，至為重要；至被告於告訴人乙○○前揭
      返還不當得利民事事件第一審審理中所證內容，亦攸關丙○○收受該筆匯款是否有法律上之原因，對告訴人乙○○
      對丙○○提起請求返還不當得利之訴有無理由，亦係關鍵
      所在。是被告於前揭二件民事事件審理中以證人身分供前
      具結所述內容，俱屬於案情有重要關係之事項，辯護人上
      開所辯：被告所為證述或與事證有所出入，然此證述並非
      系爭清償借款、返還不當得利等民事事件中對案情有重要
      關係而得影響裁判結果之事項云云，尚難憑採。
（二）告訴人乙○○於原審審理中以證人身分結稱：丙○○向其
      借款之際，被告亦在旁聽聞，但被告卻將其匯款之執據加
      以竊取，並擅自向丙○○取走丙○○本應交付給伊作為前
      揭借款擔保之客票1紙，故被告清楚知悉系爭款項係屬其
      個人借予丙○○之借款云云（原審卷(二)第58頁），然告訴
      人前揭證述，要與證人丙○○於原審證稱：其當時並無向
      告訴人借款，亦無答應要以客票1張作為擔保，或交付客
      票予被告等情（原審卷(二)第16、17頁），已有未合，況告
      訴人於先前之清償借款、返還不當得利等民事事件中，均
      未曾主張丙○○向其借款當時，被告亦在場聽聞而知悉借
      貸之事，暨其曾遭被告竊取匯款單及取走客票等情，嗣於
      本案為上開指述時，亦未見其就此提出任何相關證據佐證
      ，是告訴人乙○○主張被告曾經竊取匯款單並擅自取走丙○○本應交付予告訴人之客票等節，實難逕予採信。
（三）又告訴人訴請丙○○返還之系爭匯款，係發生於84年9 月
      30日，距離被告先後於94年3月21日、95年5月15日而為證
      述之時間，已相距10年之久。另被告自79年、80年間起即
      將泓生企業社所承包工程中之鋼軌樁工程，均發包予證人
      丙○○所經營之好用企業社，至基隆河截彎取直工程則因
      使用Ｈ型樁，而非使用鋼軌樁，故並無發包予丙○○等情
      ，乃據證人丙○○於原審證述在卷（原審卷(二)第23至24頁
      ），然除上開承攬關係外，被告與丙○○間並無其他借貸
      關係存在乙節，亦經告訴人及證人丙○○於原審審理中證
      述甚詳（原審卷(二)第23、51、63頁），均與被告所辯相同
      ；再者，告訴人以匯款方式支付系爭57萬6千元予丙○○
      前，被告恰好因承作基隆河截彎取直工程，透過民事訴訟
      、民事執行等程序，而獲得約300萬元之工程款，該筆工
      程款並先匯入告訴人所有之台灣銀行帳戶，而該帳戶即為
      告訴人用以匯出系爭57萬6千元之戶頭，且前開泓生公司
      之工程款匯入告訴人系爭帳戶，及告訴人將系爭款項匯給
      丙○○之時間相近乙節，乃為告訴人所不爭執（原審卷(二)
      第59至60頁），復更證稱：「（問：你怎麼會有錢借給丙○○？）就是被告給我的三百多萬元（即指截彎取直之工
      程款）」等語（原審卷(二)第63頁），並有被告向東欣營造
      有限公司請求給付上開工程款之民事判決影本（臺灣臺北
      地方法院83年度訴字第3561號、本院84年度上字第533號
      ，附於本院95年度上易字第675號影卷第63至84頁）附卷
      足憑，堪認告訴人匯給丙○○之系爭57萬6千元資金，確
      實係來自基隆河截彎取直工程之工程款；此外，於84年間
      告訴人仍係擔任被告所經營泓生公司之會計工作，嗣因與
      被告感情交惡後，並未將其所記載之公司各項帳簿交付予
      被告，亦據告訴人證述：84年時還有幫甲○○做公司的帳
      ，85、86年應該就比較沒有，伊幫被告做的帳，記載每筆
      錢支付給何人，這都是伊自己做的私帳，即伊在民事事件
      中提出的那些帳冊，這些帳冊一直都在伊手中，並未交給
      被告等語（原審卷(二)第55至56頁）綦詳。則在上揭時空背
      景下，被告抗辯其係依憑記憶，根據自己之判斷後，才會
      認為告訴人當時為公司之會計，其將個人戶頭內原屬泓生
      企業社所得之基隆河截彎取直工程之工程款，匯款57萬6
      千元予丙○○，係為支付丙○○承包泓生企業社所承作之
      基隆河截彎取直工程之工程款等語，並非故意虛偽證述，
      而係記憶不清所致之辯解，並非毫無依據。此再由被告於
      該返還不當得利事件中，於初始即一再陳稱：「有沒有開
      給被告（即丙○○）這筆款，這麼久了我不曉得，原告與
      被告（即乙○○與丙○○）之間有無借貸關係我不曉得」
      、「（問：84年9月30日公司有無付新台幣57萬6千元給被
      告？）時間那麼久，我不清楚」等語，及至法官提示其於
      本院94年度上易字第176號清償借款民事事件審理中之證
      詞後，始改稱：「原告乙○○拿了公司三百多萬元工程款
      ，原告乙○○付了新台幣57萬6千元是代付的性質，新台
      幣57萬6千元也是當時就還給原告乙○○，我有開票2個月
      ，但是被告（即指丙○○）要現金，沒有辦法，我即付現
      金所以扣利息，原告剛好有錢，所以利用這個機會來賺利
      息，利息是2萬4千元，月息是二分」等語（本院95年度訴
      字第383號影卷第45至46頁）益可徵之。況且，如告訴人
      所言被告係因與其感情交惡，因而故意虛偽陳述，欲致告
      訴人受到敗訴之判決云云確屬實情，衡情被告亦應以其與
      丙○○間實際承作之工程而為證述，應不致證述丙○○實
      際上並未施做之基隆河截彎取直工程，致使丙○○在被告
      為上揭證述後，迭次向該民事事件承辦法官表示其並無承
      作基隆河截彎取直工程（見本院95年度上易字第675號影
      卷第91至92頁、第113頁），遭承辦法官認定被告所為之
      證述內容不可採，而為丙○○敗訴之判決結果。是被告抗
      辯其確實係因記憶不清，且根據自己之判斷而為證述，並
      非故意為虛偽之證述等語，尚非不足採信。
（四）如再參酌告訴人於原審結證時，對於丙○○是否有承攬泓
      生企業社所承作之基隆河截彎取直工程一情，係表示：「
      有，一小部分。（經回想）又好像沒有，因為時間過了很
      久」（原審卷(二)第61頁），足見告訴人亦確有因時間相距
      過久，記憶不清，而誤認證人丙○○確實有承作泓生企業
      社之基隆河截彎取直工程之情事。此外，告訴人對於系爭
      借款之償還期限、利息約定等節，先於清償借款之民事事
      件中主張：當時係丙○○以電話向其借款576,000元，當
      時言明僅短期周轉，於1個月後隨即償還等語（見臺灣板
      橋地方法院93年度訴字第1537號影卷第1頁）；迄至95年
      11月8日上開返還不當得利民事事件之第二審準備程序中
      則表示：當時約定利息兩分多，因該票期是一個多月的票
      ，所以就算他兩個月的利息等語（本院95年度上易字第67
      5號影卷第43頁），然其於原審審理中則證稱：「當時他
      （即丙○○）告訴我好像是兩個多月票據會兌現。（問：
      你當時與他約定利息？）我沒有跟他要很多，大約是兩萬
      多元，他說要借2、3個月，一個月利息我是大概算的。（
      問：是兩萬多還是兩分多？）兩萬多」等語（原審卷(二)第
      62頁），則以告訴人身為該筆款項之匯款人，對於發生於
      十餘年前之匯款經過，亦有記憶不清而前後供述不一之情
      事，堪認被告抗辯其所為之證述內容，可能因時間太久記
      憶不清因而有所錯誤等語，應非子虛。
七、再查，被告固先於94年3 月21日本院審理上開清償借款民事
    事件之準備程序中，證稱：「當時我們作基隆河截彎取直便
    橋工程，上訴人我前妻（即指本件告訴人乙○○）當時是在
    公司任會計，那時被上訴人（即指丙○○）有跟我作工程，
    他向我請求工程款，我前妻就把錢匯給他，那筆工程款約是
    60萬元，本來要開支票，後來被上訴人說要現金所以扣掉利
    息剩下57萬6千元」等語，然嗣於95年5月15日臺灣板橋地方
    法院審理上開返還不當得利事件之言詞辯論程序中，於初始
    即一再陳稱：「有沒有開給被告（即丙○○）這筆款，這麼
    久了我不曉得，原告與被告（即乙○○與丙○○）之間有無
    借貸關係我不曉得」、「（問：84年9月30日公司有無付新
    台幣57萬6千元給被告？）時間那麼久，我不清楚」等語，
    及至法官提示其於本院94年度上易字第176號清償借款民事
    事件審理中之證詞後，始改稱：「原告乙○○拿了公司三百
    多萬元工程款，原告乙○○付了新台幣57萬6千元是代付的
    性質，新台幣57萬6千元也是當時就還給原告乙○○，我有
    開票2個月，但是被告（即指丙○○）要現金，沒有辦法，
    我即付現金所以扣利息，原告剛好有錢，所以利用這個機會
    來賺利息，利息是2萬4千元，月息是二分」等語，業如前述
    ，姑不論被告於時隔10年後，何以對於上開利息之計算方式
    記憶如此清晰，嗣經法官提示其前所為之證言後，又何以突
    然憶及告訴人支付款項之來源，然苟被告確有故意為虛偽陳
    述之偽證故意，何以未始終堅指告訴人乙○○確有匯出工程
    款予丙○○，而於臺灣板橋地方法院審理上開返還不當得利
    事件之言詞辯論程序中，於初始即一再表示不復記憶？再者
    ，被告自79年、80年間起即將泓生企業社所承包工程中之鋼
    軌樁工程，均發包予證人丙○○所經營之好用企業社，證人
    丙○○於告訴人乙○○匯款予其當時即係被告所經營之泓生
    企業社之小包，僅未承包上開基隆河截彎取直工程等情，亦
    如前述，則以被告所經營之泓生企業社與證人丙○○間於當
    時確有工程款之資金往來，復衡諸小包往往欠缺資金，於施
    做工程前往往要求先付款項，而業者亦常應其所求而以借款
    名義預付工程款並預扣利息之常情，則該款項之性質，究屬
    借款抑或工程款，已難以釐清，自亦不能排除被告將告訴人
    乙○○所借予丙○○之款項誤認為工程款之可能，是尚難僅
    以被告知悉告訴人所支付之上開款項係來自於泓生企業社向
    東欣營造有限公司所請求給付之工程款，亦了解上開款項利
    息之計算方式，即遽認被告對於該款項之性質究屬工程款或
    借款亦甚為明暸，而為被告不利之認定。
八、綜上，檢察官固以被告實際上並無將基隆河截彎取直工程發
    包予丙○○，且丙○○於偵查中證稱被告並無開立票據給伊
    作為系爭工程款之支付，而認被告在上揭二件民事事件中先
    後證述：告訴人在84年9月間匯予丙○○之系爭款項，係泓
    生企業公司將基隆河截彎取直工程發包予丙○○後所應支付
    之工程款等語，係屬不實，已構成偽證罪云云，然本件既查
    無證據可資證明被告已明知系爭57萬6千元乃屬告訴人個人
    與丙○○間之資金關係，與泓生企業公司或泓生企業社無關
    ，且被告抗辯：因時間過久，其在無任何帳簿可資查證之情
    況下，依據其與丙○○間僅曾存有承攬關係，告訴人又為當
    時之會計，復以存放基隆河截彎取直工程之工程款300多萬
    元之相同帳戶匯款57萬6千元予丙○○等客觀事實，加以判
    斷後，方為前揭證述，是其證述內容縱認與事實不符，亦非
    出於偽證罪之故意等情，又非不可採信。從而，被告於上開
    二件民事事件審理中所為證述內容，縱有不實，且係對於案
    情有重要關係之事項而為證述，亦僅能認係依憑其與丙○○
    間交往經過之記憶，而為參雜個人意見判斷之證言，尚難認
    被告確有對於案情有重要關係之事項，「故意」為虛偽陳述
    之情事。是被告此部分被訴之偽證犯行，自屬不能證明。
九、原審雖載稱：被告於前揭清償借款民事事件審理中以證人身
    分供前具結所述內容，非屬於案情有重要關係之事項云云，
    本院核認尚有未恰；然原審認定並無證據足資證明被告確有
    明知為不實事項而故意為虛偽陳述之偽證故意，而為被告無
    罪之諭知，並無違誤。檢察官上訴意旨略以：系爭款項非被
    告親自經手，且距被告為前開證述時已約10年之久，被告亦
    自承工作多年，廠商往來款項繁多，被告竟仍能明確證述告
    訴人支付款項之來源及利息計算方式，足見系爭款項並非例
    行性之一般工程款，而屬偶發性之金錢往來，且被告對此款
    項之性質係屬借款知之甚詳云云，尚難憑取，業如前述；至
    檢察官雖又以告訴人個人因記憶不清而前後供述不一，與被
    告是否亦係記憶不清之認定無涉，且證人丙○○與告訴人利
    害對立，其為維護自己之利益而主張系爭款項是工程款，實
    難以此質疑告訴人證詞之證明力等語，據以指摘原判決不當
    ；然猶未能舉證證明被告確有偽證之故意，而使本院獲致被
    告有罪之確切心證。基於無罪推定之刑事訴訟基本精神，爰
    認本件檢察官逕執上開情詞提起本件之上訴，為無理由，應
    予駁回。
十、據上論斷，應依刑事訴訟法第368條，判決如主文。
本件經檢察官呂光華到庭執行職務。
中    華    民    國    98    年    8     月    3     日
                  刑事第九庭審判長法  官  陳貽男
                                  法  官  何信慶
                                  法  官  周盈文
以上正本證明與原本無異。
檢察官如不服本判決，應於收受送達後10日內向本院提出上訴書
狀，其未敘述上訴之理由者並得於提起上訴後10日內向本院補提
理由書（均須按他造當事人之人數附繕本）「切勿逕送上級法院
」。
被告不得上訴。
                                  書記官  張郁琳
中    華    民    國    98    年    8     月    3     日


司法院資訊處製作；財團法人民間司法改革基金會備份。
